【裁判字號】    89,台上,108
【裁判日期】    890113
【裁判案由】    拆屋還地
【裁判全文】
最高法院民事判決                                八十九年度台上字第一○八號
    上  訴  人  丁○○
                甲○○
                乙○○
                丙○○
    被 上訴 人  戊○○
                己○○
右當事人間請求拆屋還地事件，上訴人對於中華民國八十七年十二月二十一日臺灣高
等法院臺南分院第二審判決（八十七年度上字第二二○號），提起上訴，本院判決如
左：
    主  文
原判決廢棄，發回臺灣高等法院臺南分院。
    理  由
本件被上訴人主張：坐落臺南縣永康市○○段三○二之一二號土地為伊共有，應有部
分各二分之一，上訴人無使用權源，竟共同占用其內如第一審判決附圖（下稱附圖）
所示Ｅ部分面積○‧○○○三公頃及Ｆ部分面積○‧○○○六公頃搭蓋地上物等情，
爰依所有權之法律關係，求為命上訴人將該地上物拆除，返還土地與被上訴人之判決
。
上訴人則以：臺南縣永康市○○路三五九號、三六一號、三六三號三棟房屋，係伊先
人陳閂於日據時期昭和五年（民國十九年）所興建，臺灣光復後，因房屋占用公地，
陳閂即向臺南縣政府承租三棟房屋所「坐落之基地」，又因當時該基地尚未登錄，故
租賃契約標示為「大灣段一○五二之一號地先」，意即大灣段一○五二之一號地前之
土地。陳閂亡故後，該三棟房屋由伊繼承而為公同共有，並續向土地管理人國有財產
局承租，而定期更換租約，租賃標的始終同一，房屋亦未曾改建或增建，其中三六一
號、三六三號房屋占用之前述Ｅ、Ｆ部分土地，確係向國有財產局承租。嗣國有財產
局雖辦理系爭土地總登記，並將之出售與被上訴人，惟伊就該土地有優先承購權，是
項買賣無效，伊非無權占有等語，資為抗辯。
原審維持第一審所為上訴人敗訴之判決，無非以：被上訴人主張坐落臺南縣永康市○
○段三○二之一二號土地現為伊共有，應有部分各二分之一，上訴人所有房屋占用其
中如附圖所示Ｅ、Ｆ部分土地之事實，業據提出土地登記簿謄本為證，並經會同地政
機關勘測在卷，堪信為真實。據證人即南區國有財產局承辦人員王瑤華證稱：上訴人
承租之房屋基地，並不包括系爭土地在內等語。而觀諸八十一年國有基地租賃契約書
之記載，上訴人承租之房屋基地，係坐落大灣段三一○之六號土地，非系爭土地，亦
有該租賃契約書可稽。顯然上訴人向國有財產局承租之土地並未包括系爭土地在內，
縱附圖所示之Ａ、Ｂ、Ｃ、Ｄ、Ｅ、Ｆ土地面積合計為二十八平方公尺，與上開租賃
契約書內所載之「約三○平方公尺」相近，但亦不能執此而為認定上訴人承租之基地
確包括系爭土地在內，應認上訴人未善盡舉證責任。次查被上訴人戊○○與國有財產
局間就系爭土地，乃雙方合意買賣後，再為所有權移轉登記，依土地法第四十三條規
定，登記有絕對之效力。上訴人主張被上訴人之所有權移轉登記無效，應另尋法律途
徑解決。從而，被上訴人本於所有權，訴請上訴人拆屋還地，應予准許等詞，為其判
斷之基礎。
惟按基地出賣時，地上權人、典權人或承租人有依同樣條件優先購買之權，土地法第
一百零四條第一項前段定有明文。該項優先購買權，具有物權之效力。經查上訴人自
六十一年起向國有財產局承租前述房屋基地，依該局臺灣南區辦事處臺南分處檢送之
資料及上訴人提出之租賃契約顯示，自六十一年四月十九日起至八十年十二月三十一
日止，上訴人承租之房屋基地面積記載為一四‧五二○坪、四八平方公尺或○‧○○
四八公頃、一四‧五二○坪，地號則為永康鄉○市○○○段一○五二之一地先（見原
審卷第一九頁、二○頁、三五頁）。而國有財產局則於七十二年間辦理系爭三○二之
一二號土地總登記，並於七十三年間將之出售與被上訴人戊○○及訴外人謝贊生，謝
贊生部分再由被上訴人己○○輾轉繼承取得（見一審卷第六至八頁土地登記簿謄本）
。上訴人前開租賃契約所載承租之面積，較之八十一年續訂之租約記載面積約三○平
方公尺，多出三分之一強。原承租之面積一四‧五二○坪或四八平方公尺，是否包含
系爭土地在內，尚非無疑。倘國有財產局出售土地時，系爭土地與上訴人間存有租賃
關係，依首開說明，上訴人就該土地即有優先購買權，且此項優先購買權，具有物權
之效力。則上訴人抗辯被上訴人取得系爭土地無效，似非全無依據。乃原審未遑詳加
調查釐清，徒以前揭情詞，遽為上訴人不利之判斷，自非無判決理由不備之違法。上
訴論旨，指摘原判決不當，求予廢棄，非無理由。
據上論結，本件上訴為有理由，依民事訴訟法第四百七十七條第一項、第四百七十八
條第一項，判決如主文。
中      華      民      國    八十九    年      一      月     十三     日
                              最高法院民事第五庭
                                  審判長法官  蕭  亨  國
                                        法官  吳  正  一
                                        法官  陳  淑  敏
                                        法官  葉  勝  利
                                        法官  吳  麗  女
      右正本證明與原本無異
                                              書  記  官
中      華      民      國    八十九    年      一      月    二十九    日
                                                                        Ｒ


司法院資訊處製作；財團法人民間司法改革基金會備份。
